【裁判字號】    95,訴,44
【裁判日期】    950222
【裁判案由】    偽造文書等
【裁判全文】
臺灣嘉義地方法院刑事判決                95年度訴字第44號
公  訴  人  臺灣嘉義地方法院檢察署檢察官
被      告  丙○○
上列被告因偽造文書等案件，經檢察官提起公訴（九十四年度偵
緝字第二六一號），嗣被告於本院準備程序進行中就被訴事實為
有罪之陳述，經合議庭裁定改行簡式審判程序，本院判決如下：
    主  文
丙○○連續行使偽造私文書，足以生損害於他人，處有期徒刑捌
月，緩刑年。
    事  實
一、丙○○自民國八十九年起陸續招集如附表一所示之互助會共
    三組，並自任會首，其所招集之互助會每會均為新臺幣（
    下同）一萬元，利息採內標制，每月均在丙○○位於嘉義市
    ○○街二一九號之住處由會員填寫標單及標會之金額開標，
    丙○○所招集之互助會起會時間、會數均如附表一所示。詎
    丙○○於九十年間，因經濟拮据，竟基於意圖為自己不法所
    有之概括犯意，在未經活會會員同意或授權下，冒用如附表
    一所示之未到場活會會員名義，偽填標單並持以競標而標得
    會款，標得後會單即丟棄，足以生損害於被偽造會員及其他
    之活會會員，使活會會員陷於錯誤，按期繳納互助會款，而
    丙○○於詐取如附表二所示之會款後自行花用殆盡。嗣於九
    十二年四月間，始為活會會員乙○○○、甲○○查悉上情。
二、案經乙○○○、甲○○訴請臺灣嘉義地方法院檢察署檢察官
    偵查起訴。
    理  由
一、被告丙○○對於被告以外之人於檢察事務官及檢察官偵查時
    之陳述，表示對於其證據能力不爭執，且本院認為前開筆錄
    作成時之情況，合法且無不當，故被告以外之人在偵查時之
    陳述，自得為證據，先予敘明。
二、上揭事實，業據被告丙○○於偵查中及本院審理時自白不諱
    （見九十四年度偵緝字第二六一號卷內九十四年五月二十六
    日訊問筆錄及被告九十四年六月八日之刑事陳述狀、本院卷
    第二二頁至第二五頁），核與告訴人乙○○○、甲○○於偵
    查中指訴其冒用會員之名義標會等情大致相符，並有證人李
    耀庭、李惠華、楊鴻源、謝李小紅、謝燦輝、吳天六、林陳
    玉鳳等人之證述可憑，此外，並有互助會簿三份、協議書十
    五紙附於偵查卷可稽，堪認被告確有公訴人所指冒用活會會
    員之名義標得會款自行花用，及詐取如附表二所示之會員財
    物。
三、按民間互助會標單記載會員姓名及利息之金額，如僅憑該標
    單內容觀之，尚不能明瞭其用意何在，必須依習慣或特約始
    足以表示該金額係標取會款之利息，該姓名係標取會款之會
    員而足以表示一定用意之證明，故該標單並非刑法第二百十
    條之私文書，而係同法第二百二十條第一項所定，關於為同
    法第二百十條行為時，以文書論之私文書，最高法院著有八
    十七年度台非字第十二號判決可資參照。本件被告先後多次
    以假冒活會會員名義，偽造標單並持以行使，依習慣自足以
    表示被冒標者願出利息標取會款用意之證明，揆諸前揭判決
    意旨，前開標單依刑法第二百二十條第一項之規定，應以準
    私文書論。是被告偽造標單後並持以行使參與競標，以供詐
    取會款，使不知情之各該活會陷於錯誤，如數交付會款，足
    以生損害於各該遭冒標之會員及其餘活會會員，核其所為，
    係犯刑法第二百十六條、第二百二十條第一項、第二百十條
    之行使偽造準私文書罪及同法第三百三十九條第一項之詐欺
    取財罪。其於標單上偽造被冒標會員之犯行，係偽造準私文
    書之階段行為，偽造準私文書後復持以行使，偽造之低度行
    為為行使之高度行為所吸收，不另論罪，僅依行使偽造準私
    文書罪論處。又被告於每次冒名投標時，向在場參與投標之
    多位活會會員同時行使偽造標單，係基於單一犯意為之，僅
    構成單純一罪。被告先後多次行使偽造準私文書及詐欺取財
    之犯行，時間緊接，方法相同，觸犯構成要件相同之罪名，
    顯係基於概括犯意反覆為之，應依刑法第五十六條連續犯之
    規定，論以連續行使偽造準私文書及連續詐欺取財一罪，並
    加重其刑。而被告各次之冒標行為，同時詐騙多數活會會員
    ，致多人同時陷於錯誤因而交付財物，係一行為侵害數法益
    ，觸犯數詐欺取財罪名，為同種想像競合犯，應依刑法第五
    十五條想像競合犯之規定，從一罪之詐欺取財罪處斷。又被
    告就所犯連續行使偽造準私文書與連續詐欺之二罪，主觀上
    係以行使偽造準私文書作為施用詐術行為方法之意思，客觀
    上亦係以行使偽造準私文書之方式達其利用互助會行詐欺犯
    行之目的，二者間實有方法、結果之牽連關係，應從一重之
    連續行使偽造準私文書罪論處。爰審酌被告犯罪之動機及目
    的在於取得資金供自己不法所有挪為他用、其利用與告訴人
    及被害人間均為朋友、鄰居，具有長久信賴關係與情誼之犯
    罪手段、不思循合法正當途徑獲得財富之犯行及犯後態度等
    一切情狀，量處如主文所示之刑，以示懲儆。被告前未曾受
    有期徒刑以上刑之宣告，有臺灣高等法院被告前案紀錄表及
    臺灣嘉義地方法院檢察署刑案資料查註紀錄表各一份附卷可
    稽，其貪圖不法利益，致罹刑章，犯後陸續與告訴人及被害
    人達成和解，有協議書十五紙附於偵查卷可稽，經本次偵審
    程序及刑之宣告，應知所警惕，信無再犯之虞，本院因認前
    開對被告宣告之刑，以暫不執行為適當，爰併予宣告緩刑三
    年，用啟自新。至被告冒用活會會員名義所偽造之標單，因
    均未扣案，且已在各該次會標會開標後即丟棄，業據被告於
    本院審理時供述在卷，是既無證據證明現尚存在，且依一般
    民間習慣，標會之後該標單亦無留存之必要，況被告為免犯
    罪被發覺，衡諸常情，當無留存標單而徒增日後犯行敗露之
    風險與必要，是前開標單既已滅失而不存在，爰不另為沒收
    之諭知，附此敘明。
據上論斷，應依刑事訴訟法第二百七十三條之一第一項、第二百
九十九條第一項前段，刑法第五十六條、第二百十六條、第二百
二十條第一項、第二百十條、第三百三十九條第一項、第五十五
條、第七十四條第一款，罰金罰鍰提高標準條例第一條前段，判
決如主文。
本案經檢察官李志明到庭執行職務。
中    華    民    國    95    年    2     月    22    日
                  刑事第三庭    法  官  陳仁智
以上正本證明與原本無異。
如不服本判決，應於判決送達後10日內，向本院提出上訴狀。
中    華    民    國    95    年    2     月    22    日
                                書記官  李彩娥
附錄本案論罪科刑法條全文：
刑法第216條：
行使第二百十條至第二百十五條之文書者，依偽造、變造文書或
登載不實事項或使登載不實事項之規定處斷。
刑法第210條：
偽造、變造私文書，足以生損害於公眾或他人者，處五年以下有
期徒刑。
刑法第220條：
在紙上或物品上之文字、符號、圖畫、照像，依習慣或特約，足
以為表示其用意之證明者，關於本章及本章以外各罪，以文書論
。
錄音、錄影或電磁紀錄，藉機器或電腦之處理所顯示之聲音、影
像或符號，足以為表示其用意之證明者，亦同。
稱電磁紀錄，指以電子、磁性或其他無法以人之知覺直接認識之
方式所製成之紀錄，而供電腦處理之用者。
刑法第339條第1項：
意圖為自己或第三人不法之所有，以詐術使人將本人或第三人之
物交付者，處五年以下有期徒刑、拘役或科或併科一千元以下罰
金。
附表一：
┌─┬─────────┬────┬─────┬───────────────────┐
│編│起迄時間          │會數（含│ 每會金額 │被冒標之會員及會數                    │
│號│                  │會首）  │（新臺幣）│                                      │
├─┼─────────┼────┼─────┼───────────────────┤
│１│89年12月5日到92年7│32會    │1萬元     │（1）90.06.05冒用會員「福祿壽」（即楊 │
│  │月5日（每月5日開標│        │          │     鴻源）名義，以2100元冒標。       │
│  │）                │        │          │（2）90.12.05冒用會員「六合」（即吳天 │
│  │                  │        │          │     六）名義，以2100元冒標。         │
│  │                  │        │          │（3）91.07.05冒用會員「佳娥」（即謝李 │
│  │                  │        │          │     小紅）名義，以2200元冒標。       │
│  │                  │        │          │（4）91.08.05冒用會員「上安泰」（即謝 │
│  │                  │        │          │     燦輝）名義，以2500元冒標。       │
│  │                  │        │          │（5）92.04.05冒用會員「秀蓮」（即王秀 │
│  │                  │        │          │     蓮）名義，以2500元冒標。         │
├─┼─────────┼────┤          ├───────────────────┤
│  │90年6月1日到92年6 │25會    │          │（1）91.02.01冒用會員「福祿壽」（即楊 │
│２│月1日（每月1日開標│        │          │     鴻源）名義，以2000元冒標。       │
│  │）                │        │          │（2）91.03.01冒用會員「上安泰」（即謝 │
│  │                  │        │          │     燦輝）名義，以2000元冒標。       │
├─┼─────────┼────┤          ├───────────────────┤
│  │90年12月20日到92年│18會    │          │（1）91.07.20冒用會員「福祿壽」（即楊 │
│３│5月20日（每月20日 │        │          │     鴻源）名義，以1200元冒標。       │
│  │開標）            │        │          │（2）92.02.20冒用會員「佩玲」（係王金 │
│  │                  │        │          │     片以女兒王佩玲名義所參加）名義， │
│  │                  │        │          │     以1700元冒標。                   │
└─┴─────────┴────┴─────┴───────────────────┘
附表二：
┌───┬─────┬──────┬────────┐
│ 編號│受詐騙會員│詐騙金額    │已協議並償還金額│
│      │          │（新台幣）  │                │
├───┼─────┼──────┼────────┤
│  １  │乙○○○  │88萬元      │70萬元          │
├───┼─────┼──────┼────────┤
│  ２  │甲○○    │21萬元      │16萬元          │
├───┼─────┼──────┼────────┤
│  ３  │鄭珍      │17萬7千元   │17萬7千元       │
├───┼─────┼──────┼────────┤
│  ４  │陳坤燦    │20萬元      │18萬元          │
├───┼─────┼──────┼────────┤
│  ５  │謝李小紅  │45萬元      │35萬元          │
├───┼─────┼──────┼────────┤
│  ６  │謝燦輝    │40萬元      │30萬元          │
├───┼─────┼──────┼────────┤
│  ７  │楊鴻源    │67萬元      │50萬元          │
├───┼─────┼──────┼────────┤
│  ８  │吳天六    │22萬元      │18萬元          │
├───┼─────┼──────┼────────┤
│  ９  │林陳玉鳳  │22萬元      │17萬元          │
├───┼─────┼──────┼────────┤
│ １０ │李宜蓉    │12萬元      │10萬元          │
├───┼─────┼──────┼────────┤
│ １１ │王金片    │30萬元      │25萬元          │
├───┼─────┼──────┼────────┤
│ １２ │羅淑華    │15萬元      │12萬元          │
├───┼─────┼──────┼────────┤
│ １３ │黃國      │20萬元      │16萬元          │
├───┼─────┼──────┼────────┤
│ １４ │顏耀煌    │11萬元      │9萬元           │
├───┼─────┼──────┼────────┤
│ １５ │羅彩華    │23萬元      │18萬元          │
├───┴──┬──┴──────┴────────┤
│詐騙金額總計│454萬7千元                          │
└──────┴──────────────────┘


司法院資訊處製作；財團法人民間司法改革基金會備份。
